【裁判字號】    94,訴,2248
【裁判日期】    950330
【裁判案由】    強盜等
【裁判全文】
臺灣板橋地方法院刑事判決              94年度訴字第2248號
公  訴  人  臺灣板橋地方法院檢察署檢察官
被      告  丙○○
                    （現於臺灣臺北監獄臺北分監執行）
指定辯護人  公設辯護人  甲○○
上列被告因強盜等案件，經檢察官提起公訴（94年度偵字第1583
8號），本院判決如下：
    主  文
丙○○意圖為自己不法之所有，攜帶兇器，以強暴至使不能抗拒
，而使他人交付其物，累犯，處有期徒刑年捌月。並於刑之執
行完畢或赦免後，令入相當處所施以監護，期間貳年。扣案水果
刀壹把沒收。
    事  實
一、丙○○因罹患疑似精神分裂症，智力功能明顯低於正常人之
    平均程度，知覺扭曲，疑有聽幻覺及關係妄想，社會退縮，
    社會功能下降，衝動性強，自我控制力差，有明顯情緒障礙
    ，為精神耗弱之人。其前因竊盜案件經本院於民國九十三年
    十月十八日以九十三年度簡字第三九○二號判處有期徒刑三
    月確定，嗣於九十四年二月二十三日縮刑期滿執行完畢，仍
    不知悔改，復受上開疾病影響，竟意圖為自己不法之所有，
    於九十四年九月十六日凌晨四時許，自家中攜出客觀上足以
    供兇器使用之水果刀一把，藏放身上，隨後在住家附近臺北
    縣板橋市○○路與陽明街口，搭乘由乙○○所駕駛車牌號碼
    G 五─一八六號營業小客車，並坐在車內右後乘客座，俟乙
    ○○依其指示於同日凌晨四時八分許行駛至臺北縣板橋市○
    ○路與雙十路口停車，等待丙○○給付車資之際，丙○○突
    然取出上開預藏之水果刀，自後伸至駕駛座，以水果刀架於
    乙○○頸部右側，喝命乙○○交出身上財物，至使乙○○當
    場心生恐懼不敢抗拒，而將其上衣左上方口袋內之現金新臺
    幣（下同）二百元予以交付，丙○○得手後仍嫌不足，改以
    左手持刀，復伸右手探尋乙○○右腰際，質以：手機在那裏
    ？還有沒有錢？等語，因丙○○未尋獲其他財物，且乙○○
    表示剛出來跑車，只有二百元，沒有手機，丙○○遂下車離
    去。乙○○旋即駕車向巡經該處之警車呼救，嗣於同日凌晨
    四時二十分許，在臺北縣板橋市○○路與雙十路二段江子翠
    捷運站二號出口處為警逮獲丙○○，並扣得水果刀一把及贓
    款二百元（業經發還乙○○），而查知上情。
二、案經乙○○訴由臺北縣政府警察局海山分局報請臺灣板橋地
    方法院檢察署檢察官偵查起訴。
    理  由
一、關於證人乙○○於警詢、偵查中所為陳述之證據能力：
（一）按被告以外之人於審判外之言詞或書面陳述，除法律規定
      者外，不得作為證據，刑事訴訟法第一百五十九條第一項
      定有明文。查證人乙○○於警詢時所為之陳述，均係被告
      以外之人於審判外之陳述而屬傳聞證據，且經辯護人於本
      院準備程序及審理時聲明異議表示爭執證據能力（見九十
      四年十一月十四日準備程序筆錄第四頁及辯護人九十四年
      十月二十七日準備書狀），又該證人已經本院傳喚到庭進
      行交互詰問，而於本院審理時所證大致與警詢所證相符，
      自應直接以其於本院審理時具結所為之證言為證據即可，
      而就其於警詢之證述，即與刑事訴訟法第一百五十九條之
      一至之五所規定傳聞法則例外之情形不符，是其於警詢時
      之陳述，即無證據能力。
（二）辯護人以證人乙○○於偵查中以證人身分具結後，經檢察
      官訊問之證詞，無證據能力云云，惟按被告以外之人於偵
      查中向檢察官所為之陳述，除顯有不可信之情況者外，得
      為證據，刑事訴訟法第一百五十九條之一第二項定有明文
      。茲本件告訴人乙○○於偵查中，經檢察官以證人身分傳
      喚到庭，並經其於訊問前具結，揆諸上開法條之規定，證
      人乙○○於偵查中所證述之詞，在查無其他顯不可信之情
      況外，自有證據能力，至為灼然。至辯護人另稱被告於偵
      查中對證人無詰問權云云，因刑事訴訟法就證人之交互詰
      問，係規定在案件起訴後繫屬法院之訴訟程序，檢察官於
      偵查中對證人之訊問，則無準用規定，然本件於本院審判
      時，既已依法傳喚證人乙○○到庭作證，並由辯護人詰問
      ，則被告對證人乙○○上開證述，尚無侵害其「詰問（證
      人）權」之可言，至於證人乙○○於偵查中及本院審理時
      先後所為證述，有無任何矛盾，或其何者為可信者，則屬
      證據證明力之問題，亦與證人乙○○於偵查中之證詞，依
      上開法條之規定已具有證據能力一節乃屬二事。又司法院
      大法官會議第五八二號解釋為確保被告對證人之詰問權，
      認證人於審判中，應依人證之法定程序，到場具結陳述，
      並接受被告之詰問，其陳述始得作為認定被告犯罪事實之
      判斷依據。至於被告以外之人（含證人、共同被告等）於
      審判外之陳述，依法律特別規定得作為證據者，除客觀上
      不能受詰問者外，於審判中仍應依法踐行詰問程序。其意
      旨在強調被告於審判中，對證人詰問權之行使，並非被告
      以外之人在審判外之陳述，仍須經被告行使詰問權，始具
      證據能力。（最高法院九十三年度台上字第六七六一號判
      決參照）
二、訊據被告丙○○於本院審理時固坦承：於前揭時、地搭乘乙
    ○○所駕駛之營業小客車，確實有拿水果刀架在乙○○脖子
    右側，請他把錢拿出來，並詢以有無手機等情不諱，惟矢口
    否認有何加重強盜犯行，辯稱：為警扣得之現金二百元係其
    本身所有，付完車資後所剩款項，並非向乙○○強取所得，
    其並無搶劫之意云云；另於偵訊及本院準備程序時曾辯以：
    其並未持水果刀架在乙○○脖子上，係因拿錢付車資時，不
    小心將刀子取出云云。辯護意旨則辯以：強盜罪所施用之強
    暴、脅迫手段須足以壓抑被害人之抗拒，使其喪失意思自由
    為要件，本件被害人面對被告以水果刀架於頸部之強暴行為
    時，仍能慮及以少量現金花錢消災，而未依被告要求交付行
    動電話或其他財物，足見被害人尚有自由斟酌是否交付財物
    予被告之餘地，而與強盜罪之構成要件有間云云，復以被告
    罹患精神疾病置辯。經查：
（一）被告於前揭時、地，手持自備水果刀架於乙○○頸部右側
      ，要求乙○○交付財物一節，迭據被告於警詢時供稱：「
      司機乙○○要求我必須要付車資七十五元，我不理他，並
      乘他不注意時從我穿著牛仔褲右前口袋內取出水果刀強盜
      被害人財物」、「我是用右手持水果刀往被害人脖頸押住
      。」等語，及於本院審理時供承：「刀子我確實有架在他
      脖子右側，請他把錢拿出來，我還問他有無手機」等語不
      諱，復經證人乙○○於偵查及本院審時證述：其駕車搭載
      被告到達目的地，正在等待被告給付車資時，突遭被告持
      刀頂在其右脖子處，其親眼看到是一把水刀果，刀子會反
      光，感覺刺刺、冰冰的，刀子有劃到脖子，但事後檢查並
      無傷勢，被告持續以刀抵住其右頸部，要求拿出錢來，其
      因懾於刀子緊架頸部有生命危險，因此不敢反抗，遂依示
      將上衣口袋內之現金二百元交付被告，請求被告不要傷人
      ，被告尚嫌不足，伸手摸其右腰際搜尋財物，但只摸到車
      子的遙控器，還問其有無手機等語綦詳，並有扣案之水果
      刀一把、被害人乙○○所立具之贓物認領保管收據一紙、
      扣案物及現場查獲照片共七幀等件在卷可稽，足見被告前
      揭自白足堪信為真實，至其前於偵訊及本院準備程序時所
      辯：其並未持水果刀架在乙○○脖子上，係因拿錢付車資
      時，不小心將刀子取出云云，不僅與前揭自白及證人之證
      述不符，且顯與常理有違，應認純屬事後飾卸之詞，自無
      足採。
（二）又被告持刀強盜被害人現金二百元一節，亦經被告於警詢
      時坦承：「因我本人好奇，所以動手強盜乙○○財物。」
      、「我強盜乙○○財物二百元是要買物品」等語無誤，參
      以證人乙○○迭於偵、審時證稱：我的二百元是舊鈔，二
      張還對折，後來在現場搜索，並沒有找到二百元，最後回
      到派出所製作筆錄，警察先問我被搶多少錢，我說二百元
      ，後來看到她左手一直緊握著，才硬把她手打開，二百元
      才從她左手中掉出來等語，證人乙○○對被強盜之財物為
      現金、金額為二百元，及紙鈔折疊形態均能詳細描述，且
      觀諸被害人乙○○警詢筆錄製作時間亦確在被告之前，復
      有扣案現金二百元（業據乙○○領回）及被告左手緊握、
      掉至地面百元紙鈔二張之照片各一幀附卷足佐，應認證人
      乙○○前揭證述應與事實相符，而堪採信。至被告所辯：
      其有付一百元車資云云，不僅與其於警詢時及證人乙○○
      於偵、審程序中結證稱：該次車資為七十五元等語不符，
      且被告於本院審理時自承：確有持刀架於乙○○脖子右側
      ，並要求把錢拿出來等情，則其強盜他人財物意圖甚明，
      其意既在強盜，豈有給付計程車資之可能？是被告前開辯
      解要無可採，其持刀架於被害人頸部喝命交付錢財得手之
      事實已明。
（三）按強盜罪所施用之強暴、脅迫手段，祗須足以壓抑被害人
      之抗拒，其喪失意思自由為已足，縱令被害人實際無抗拒
      行為，仍於強盜罪之成立，不生影響（最高法院三十年上
      字第三○二三號判例參照）；強盜罪之所謂「不能抗拒」
      係指行為人所為之強暴、脅迫等不法行為，就當時之具體
      事實，予以客觀之判斷，足使被害人身體上或精神上達於
      不能或顯難抗拒之程度而言（最高法院九十一年度台上字
      第二九○號判決可資參照）。又查，本案案發時間係在凌
      晨，路上人煙稀少，且被告自被害人身後手持利刃緊貼被
      害人生命要害之頸部右側，迫令被害人交出身上錢財，則
      依當時客觀之情狀，衡情被害人當時身處空間狹小的車輛
      內，無處迴身閃避被告之強暴行為，在此急迫情形下，自
      難期被害人奮起反抗；參以被害人於本院審理時指稱：「
      因為我之前有被搶的經驗，所以中間過程我還有跟被告說
      不要傷害我，我還有家庭要養，錢拿去沒有關係」、當然
      第一個想法是保命、「（問：你當時會害怕？）會。因為
      女孩子不見得不會殺人。」、「（問：你覺得當時你可以
      反抗？）依我的經驗告訴我我不可能會反抗，刀子都已經
      架在我脖子上了，而且對方的個性會不會傷人我也不知道
      ，所以不敢反抗，萬一真的把刀子用力一壓，往後一拉我
      的命就沒有了。」等語，顯見被害人已心生畏懼，其自由
      意志顯有受到壓抑，應認被告前開行為已至使告訴人不能
      抗拒而交付財物。又被害人稱其確有給錢大事化小的想法
      ，然此實為任何人遭逢強盜財物時，均會有花錢消業明哲
      保身之心理，鮮有甘冒生命危險拒不交付者，而事實上，
      被害人於彼時之情況下，並無自由斟酌是否交付財物予被
      告之餘地，已如前述，即使被害人未為實際之抗拒行為，
      揆諸前揭判決意旨說明，應無礙於強盜罪責之成立。另被
      害人當時身上固尚有價值六、七千元之手機及現金二、三
      千元，卻仍向被告諉稱只有二百元，企圖保有其他財物，
      然此無非為計程車司機口耳相傳的一些自保之道，儘可能
      減少財物損失之本能反應，既非意思自由之展現，自無從
      以被害人冷靜化險為夷而謂被害人當時尚非不能抵抗，此
      據被害人於本院審理時證稱：「我還怕她做進一步的搜尋
      ，會被她搜到，會被她傷害。」等語自明。
（四）綜上各節所述，參互印證，本案事證已臻明確，被告上開
      加重強盜犯行，堪以認定，應予依法論科。
三、按刑法上之心神喪失與精神耗弱，應依行為時精神障礙程度
    之強弱而定，如行為時之精神，對於外界事務全然缺乏知覺
    理會及判斷作用，而無自由決定意思之能力者，為心神喪失
    ，如此項能力並非完全喪失，僅較普通人之平均程度顯然減
    退者，則為精神耗弱；又精神是否耗弱，乃屬醫學上精神病
    料之專門學問，非有專門精神病醫學研究之人予以診察鑑定
    ，不足以資斷定，最高法院二十六年度渝上字第二三七號、
    四十七年台上字第一二五三號判例意旨可資參照。經查，被
    告行為時之精神狀態，經本院囑託行政院國軍退除役官兵輔
    導委員會臺北榮民總醫院（下稱臺北榮總）鑑定結果認：被
    告於犯案前為一精神病患，應為疑似精神分裂症，其智力功
    能明顯低於正常人之平均程度，知覺扭曲，疑有聽幻覺及關
    係妄想，社會退縮，社會功能下降，衝動性強，自我控制力
    差，有明顯情緒障礙，雖長期於醫療院所診療中，仍持續有
    明顯精神症狀，故推論其於犯案時之行為應明顯受其精神症
    狀影響，犯案時應已達精神耗弱之程度，有該院九十五年一
    月九日北總精字第○九五○○○○七九九號函所檢附精神狀
    況鑑定書在卷可稽。從而，本件被告行為時之精神狀態既經
    精神醫學專家予以診察鑑定，揆諸前開法條規定及判例意旨
    ，應可判定被告於前揭加重強盜行為當時，係處於精神耗弱
    之狀態，為精神耗弱人。
四、又按刑法第三百二十一條第一項第三款所謂兇器，其種類並
    無限制，凡客觀上足對人之生命、身體、安全構成威脅，具
    有危險性之器具皆屬之，最高法院七十九年台上字第五二五
    三號判例意旨參照。扣案之水果刀一把，總長約二十公分，
    刀柄部分為白色墜膠材質，長約十公分，不銹鋼之刀身長約
    十公分，刀刃部分係單刃且鋒利，業經臺灣板橋地方法院檢
    察署勘驗屬實，有勘驗筆錄一紙（見偵查卷第四十九頁）及
    扣案水果刀照片（見偵查卷第二十二頁）在卷可查，經核在
    客觀上足以對人之生命、身體、安全構成威脅，具有危險性
    ，自屬兇器之一種。查被告攜帶上開水果刀，將水果刀架於
    被害人頸部，對被害人施以強暴行為，至使不能抗拒，而使
    被害人交付財物，核其所為，係犯刑法第三百三十條第一項
    之攜帶兇器加重強盜罪。又被告前因竊盜案件經本院於九十
    三年十月十八日以九十三年度簡字第三九○二號判處有期徒
    刑三月確定，嗣於九十四年二月二十三日縮刑期滿執行完畢
    ，有臺灣高等法院被告前案紀錄表一份在卷可憑，其受有期
    徒刑之執行完畢後，五年內再犯本件有期徒刑以上之罪，為
    累犯，應依刑法第四十七條之規定加重其刑。復查，被告行
    為時對外界事務知覺理會之能力既較普通人之平均程度顯然
    減退，為精神耗弱人，業據認定如前，爰依刑法第十九條第
    二項規定減輕其刑，並依刑法第七十一條第一項之規定先加
    後減之。爰審酌被告犯罪之動機、目的、品行、智識程度為
    國中畢業、深夜攜帶利刃搭乘計程車，並以此強暴手段向人
    強取財物，所為對被害人生命、財產安全造成極大威脅，惟
    所得僅二百元及犯罪後坦承部分犯行之態度等一切情狀，量
    處如主文所示之刑，以示懲儆。末查，被告長期以來有明顯
    精神症狀，對現實判斷力、自身情緒及行為控制力影響甚大
    ，若能經由專業機構持續且長期之治療輔導，或可獲得改善
    ，以預防再犯，爰併依刑法第八十七條第二項、第三項之規
    定，諭知被告於刑之執行完畢或赦免後，令入相當處所施以
    監護二年，期依保安處分執行法第四十六條、第四十七條規
    定送往精神醫院或其他醫療團體，予以適當之治療及監視其
    行動，以資兼顧。至扣案之水果刀一把，係被告所有持以犯
    罪所用之物，業據其供明在卷，爰依刑法第三十八條第一項
    第二款之規定宣告沒收，併此敘明。
據上論斷，應依刑事訴訟法第二百九十九條第一項前段，刑法第
三百三十條第一項、第十九條第二項、第四十七條、第三十八條
第一項第二款、第八十七條第二項、第三項，判決如主文。
本案經檢察官葉志飛到庭執行職務。
中    華    民    國    95    年    3     月    30    日
                  刑事第二庭  審判長法  官 李  釱  任
                                    法  官 徐  子  涵
                                    法  官 劉  安  榕
上列正本證明與原本無異。
如不服本判決，應於判決送達後十日內向本院提出上訴狀（應附
繕本），上訴於臺灣高等法院。
                                    書記官 楊  馥  如
中    華    民    國    95    年    3     月    30    日
附錄本案論罪科刑法條全文：
中華民國刑法第330條
犯強盜罪而有第321 條第1 項各款情形之一者，處七年以上有期
徒刑。
前項之未遂犯罰之。


司法院資訊處製作；財團法人民間司法改革基金會備份。
